臺灣高等法院刑事裁定
110年度毒抗字第176號
抗  告  人  
即  被  告  廖洋逸



上列抗告人因違反毒品危害防制條例案件，不服臺灣新竹地方法
院109年度毒聲字第288號，中華民國109年12月29日裁定（聲請
案號：臺灣新竹地方檢察署109年度聲觀字第266號、109年度毒
偵字第1240號），提起抗告，本院裁定如下：
    主  文
抗告駁回。   
    理  由
一、原裁定意旨略以：抗告人即被告甲○○基於施用第二級毒品之
    犯意，於民國109年6月28日夜間9時許，在新竹市○區○○街00
    號之住處，以將第二級毒品甲基安非他命置於玻璃球内燒烤
    後吸食其煙霧之方式，施用甲基安非他命1次等情，業據被
    告於警詢及偵查中坦承不諱，並有採尿室毒品人口到場採尿
    名冊（檢體編號：Z000000000000號)、台灣檢驗科技股份有
    限公司於109年7月15日出具之濫用藥物檢驗報告（報告編號
    ：UU/2020/00000000號)、採尿同意書各1份在卷可稽，被告
    施用第二級毒品之犯行，堪以認定。被告前因施用毒品案件
    ，經原審法院以94年度毒聲字第371號裁定送觀察、勒戒後
    ，因認無繼續施用毒品傾向，於94年11月24日執行完畢出所
    ，並經臺灣新竹地方檢察署檢察官於94年11月23日，以94年
    度毒偵字第1243號為不起訴處分確定，有本院被告前案紀錄
    表1份附卷足參，故被告於上開觀察、勒戒執行完畢釋放後
    ，3年後再犯本件施用毒品犯行，揆諸上開法條規定，檢察
    官聲請裁定令被告入勒戒處所觀察、勒戒，於法並無不合，
    爰裁定抗告人施用第二級毒品，應送勒戒處所觀察、勒戒。
二、抗告意旨略以，被告之前案至本案並未超3年，前案判決有
    期徒刑5月，得易科罰金，被告於本案發生後，努力過更生
    生活，加上母親於去年3月中風，家中剩82歲父親照顧，被
    告目前有穩定工作，家中經濟需被告工作，請撤銷原裁定改
    給予易科罰金之機會云云。  
三、按毒品危害防制條例第20條第3項、第23條第2項於109年1月
    15日修正公布，且新增第35條之1過渡規定，並均於109年7
    月15日施行。次按「犯（毒品危害防制條例）第10條之罪者
    ，檢察官應聲請法院裁定，或少年法院（地方法院少年法庭
    ）應先裁定，令被告或少年入勒戒處所觀察、勒戒，其期間
    不得逾2月」、「觀察、勒戒後，檢察官或少年法院（地方
    法院少年法庭）依據勒戒處所之陳報，認受觀察、勒戒人無
    繼續施用毒品傾向者，應即釋放，並為不起訴之處分或不付
    審理之裁定；認受觀察、勒戒人有繼續施用毒品傾向者，檢
    察官應聲請法院裁定或由少年法院（地方法院少年法庭）裁
    定令入戒治處所強制戒治，其期間為6個月以上，至無繼續
    強制戒治之必要為止。但最長不得逾1年」、「依前項規定
    為觀察、勒戒或強制戒治執行完畢釋放後，3年後再犯第10
    條之罪者，適用前2項之規定」、「觀察、勒戒或強制戒治
    執行完畢釋放後，3年內再犯第10條之罪者，檢察官或少年
    法院（地方法院少年法庭）應依法追訴或裁定交付審理」，
    毒品危害防制條例第20條第1項、第2項、第3項、第23條第2
    項定有明文。是依修正後毒品危害防制條例規定，觀察、勒
    戒或強制戒治執行完畢釋放後，3年後再犯施用毒品罪者，
    應適用觀察、勒戒及強制戒治之規定，3年內再犯施用毒品
    罪者，則應依法追訴；且犯毒品危害防制條例第10條之罪，
    祇要距最近1次犯該罪經觀察、勒戒或強制戒治執行完畢釋
    放後，已逾3年，即應令觀察、勒戒，不因其間是否因另犯
    該罪，經起訴、判刑或執行而受影響（最高法院109年台上
    大字第3826號刑事裁定、109年度台上字第3240號、第3260
    號判決意旨參照）。
四、經查：
㈠、被告確有施用第二級毒品甲基安非他命之犯行，已據被告於
    警詢及偵查坦承不諱，且被告為警採集其親自排放及封緘之
    尿液送請台灣檢驗科技股份有限公司台北濫用藥物實驗室以
    EIA酵素免疫分析法初步檢驗，再以GC/MS氣相層析/質譜儀
    法、LC/MS/MS液相層析串聯質譜儀法進行確認檢驗，均呈安
    非他命、甲基安非他命陽性反應乙節，有台灣檢驗科技股份
    有限公司109年7月15日濫用藥物檢驗報告（報告編號：UU/2
    020/00000000號)、採尿同意書各1份附卷可稽，並有被告承
    認其所有之甲基安非他命3包、吸食器1組、刮勺1支（扣押
    物品目錄表見毒偵卷第53頁，扣押物品目錄表均誤載為安非
    他命）扣案可佐，是被告施用第二級毒品甲基安非他命之犯
    行，足堪認定。又被告前於94年間因施用毒品案件，經原審
    法院以94年度毒聲字第371號裁定送觀察、勒戒後，因認無
    繼續施用毒品傾向，於94年11月24日執行完畢出所，並經臺
    灣新竹地方檢察署檢察官於94年11月23日，以94年度毒偵字
    第1243號為不起訴處分確定，此後即未再受觀察、勒戒或強
    制戒治之執行等情，有本院被告前案紀錄表1份附卷足參，
    是被告本案所為（109年6月29日）距其最近1次因犯施用毒
    品罪經觀察、勒戒執行完畢之日（94年11月24日）已逾3年
    ，故本件檢察官斟酌個案具體情節，依毒品危害防制條例第
    20條第1項、第3項之規定，向法院聲請裁定令抗告人入勒戒
    處所觀察、勒戒。原審因檢察官之聲請，依據現行法律規定
    ，裁定被告應入勒戒處所觀察、勒戒，於法並無違誤。
㈡、被告雖以前詞提起抗告，惟查：
　⒈按毒品危害防制條例業於109年1月15日修正公布，並於同年7
    月15日施行，其中該條例第20條第1項、第2項均未修正，僅
    將第3項有關觀察、勒戒或強制戒治執行完畢釋放後得適用
    前2項規定之期間，由「5年後」再犯第10條之罪修改為「3
    年後」再犯。又毒品危害防制條例第20條第3項修法理由謂
    ：施用毒品者具「病患性犯人」之特質，並參諸世界各國之
    醫療經驗及醫學界之共識，咸認施用毒品成癮者，其心癮甚
    難戒除，如觀察、勒戒或強制戒治執行完畢釋放後，3年後
    始再有施用第一級、第二級毒品之行為者，足見其有戒除毒
    癮之可能，宜再採以觀察、勒戒方式戒除其身癮及以強制戒
    治方式戒除其心癮之措施，為能放寬觀察、勒戒或強制戒治
    制度之適用時機，以協助施用者戒除毒癮，爰修正第3項。
    徵諸同條例第23條第2項亦配合修正如上，可知本次修法對
    於施用毒品者施以觀察、勒戒、強制戒治，或依法追訴（或
    裁定交付審理）的適用範圍，已確立初犯為具「病患性犯人
    」的特質應先經一完整的醫療處置，3年內再犯者應依法追
    訴（或裁定交付審理），3年後再犯則裁定觀察、勒戒，應
    無疑義。但對於3犯以上距最近1次觀察、勒戒或強制戒治執
    行完畢釋放後，逾3年者，究應適用同條例第20條第3項或第
    23條第2項處理，本次修法未明確規定，惟基於罪刑法定之
    明確性原則、法文之文義解釋，參諸觀察、勒戒等治療處置
    ，乃結合醫師、觀護人、社工心理諮商等不同領域之專業人
    員參與之保安處分措施，目的除在戒除施用毒品者身癮、心
    癮外，並協助重新塑造生活紀律，改變其病態行為，與刑罰
    之執行並不相同，無法以刑罰補充或替代上開醫療處置之特
    性。從而，3犯以上如距最近1次觀察、勒戒或強制戒治執行
    完畢釋放後，已逾3年者，即應令觀察、勒戒，其間縱因另
    犯該罪經起訴、判刑或執行，究與觀察、勒戒或強制戒治已
    經完整之治療療程不同，無法補充或替代而等同上開醫療處
    置，均應再予觀察勒戒之機會，以善盡國家維護國民身心健
    康的最低限度保護義務，方為適法（最高法院109年度台上
    字第3240號、第4105號判決意旨參照）。本件被告既有前述
    施用毒品之行為，並距其最近1次因施用毒品而觀察、勒戒
    執行完畢之日已逾3年，自應依修正後新法規定，再予適用
    觀察、勒戒或強制戒治之機會，不因被告這段期間是否有另
    犯施用毒品罪經起訴、判刑或執行而有不同。
　⒉又按毒品危害防制條例所規定之觀察、勒戒處分，其立法意
    旨在幫助施用毒品者戒除毒癮，該處分之性質非為懲戒行為
    人，而係為消滅行為人再次施用毒品之危險性，目的在戒除
    行為人施用毒品之身癮及心癮措施；觀察勒戒係導入一療程
    觀念，針對行為人將來之危險所為預防、矯治措施之保安處
    分，以達教化與治療之目的，可謂刑罰之補充制度，從而毒
    品危害防制條例本身所規定之觀察、勒戒及強制戒治等保安
    處分，雖兼具自由刑之性質，卻有刑罰不可替代之教化治療
    作用，且觀察、勒戒既屬用以矯治、預防行為人反社會性格
    ，而具社會保安功能之保安處分，當無因行為人之個人因素
    而免予執行之理。是本件被告既有前述施用毒品之行為，復
    經檢察官斟酌被告之個案情形及卷內事證後，向法院聲請裁
    定被告入勒戒處所觀察、勒戒，以達戒癮治療之目的，此實
    屬檢察官行使裁量權之範疇，且此裁量並無違反比例原則，
    亦無明顯裁量怠惰或恣意濫用裁量之情事，法院自無自由斟
    酌以其他方式替代之權。抗告意旨請改以徒刑並諭科罰金論
    處云云，亦不可採。　　　　　　
五、綜上所述，原審以檢察官之聲請於法並無不合，裁定被告應
    送勒戒處所觀察、勒戒，經核其認事用法並無違誤，抗告意
    旨猶執前詞指摘原裁定不當，請求撤銷原裁定，核無理由，
    應予駁回。
據上論斷，應依刑事訴訟法第412條，裁定如主文。
中　　華　　民　　國　　110 　年　　2 　　月　　9 　　日
     　　　　　　 刑事第十六庭  審判長法　官  葉騰瑞
                                      法　官  莊明彰
                                      法　官  廖紋妤
以上正本證明與原本無異。
不得再抗告。
                                      書記官  江珮菱
中　　華　　民　　國　　110 　年　　2 　　月　　17　　日